臺灣高等法院臺南分院刑事判決
　　　　　　 　　　九十三年度上重更(八)字第五四號　Ａ
上　訴　人
即　被　告　甲○○
指定辯護人　本院公設辯護人　丁○○
上　訴　人
即　被　告　乙○○
選任辯護人　黃榮坤　律師
上列上訴人因擄人勒贖等案件，不服臺灣臺南地方法院八十七年
度重訴字第七號中華民國八十七年六月一日第一審判決（起訴案
號：臺灣臺南地方法院檢察署八十七年度偵字第三○八○號；併
案案號：臺灣臺南地方法院檢察署八十七年度偵字三七六九號）
，提起上訴，判決後經最高法院第八次發回更審，本院判決如下
：
   主  文
原判決關於甲○○共同意圖勒贖而擄人，而故意殺被害人部份及
所定執行刑，暨乙○○部份均撤銷。
甲○○、乙○○共同意圖勒贖而擄人，而故意殺被害人，甲○○
處死刑，褫奪公權終身；乙○○處無期徒刑，褫奪公權終身。扣
案如附表所示之槍、彈，均沒收。
   事  實
一、蔡智仁（於八十八年十二月二十六日二十二時，在台灣台南
    監獄台南分監自殺不治死亡，業經本院前審八十八年上重更
    二字第五０三號，於八十九年四月二十七日判決不受理在案
    ）因於民國（下同）七十九年十二月十一日其女友許麗蘭曾
    至臺南市○○路二○五號謝政憲婦產科診所生產一子，乃要
    求醫師謝政憲於出生證明書上填載生父姓名為蔡智仁，遭謝
    政憲以違法為由拒絕；又因出院後其嬰兒食用牛奶胃腸不好
    ，且臀部紅腫，而打電話詢問醫師謝政憲，雙方發生爭執，
    隔日蔡智仁即夥同四、五人以石頭砸該診所玻璃，事後雖以
    新台幣（下同）二萬元賠償該診所了事，惟蔡智仁卻因此事
    經提報流氓而受感訓處分，心有不滿；嗣於八十七年一月十
    七日復偕同已懷胎五月之女友「小凡」以「吳淑玲」假名至
    該診所產檢，蔡智仁要求醫師謝政憲替其女友施打安胎劑，
    但謝政憲認為無此必要，並答以：會生就生，不會生就沒辦
    法等語，蔡智仁復詢問謝政憲其女友屆生產期，可否至該診
    所生產，謝政憲答以：台南市有很多醫生都可以接生等語，
    蔡智仁即問：你還認識我嗎？謝政憲即答稱：認識，你可到
    別家去生產，蔡智仁聽後惱羞成怒，對謝政憲益生怨恨報復
    之心。蔡智仁竟萌強擄謝政憲勒贖財物，並加以殺害後損壞
    其屍體以圖湮滅罪跡之犯意，乃於同年二月二十三日晚上，
    在新化鎮大坑租用之木屋內，先與甲○○謀議如何計劃執行
    上開犯行。謀定後，於同日晚上十二時許，由甲○○以電話
    聯絡乙○○，約定於翌日（二十四日）上午九時許，在其任
    職之台南市○○○路「通隆企業行」砂石場會面，屆時蔡智
    仁乃駕駛由甲○○友人郭俊萁（已判決確定）向達璋小客車
    租賃有限公司負責人賀壽枝租來之ＴＷ－三二三三號紅色福
    特天王星自小客車，載同甲○○至某墳墓處，先由蔡智仁、
    甲○○二人先在上開砂石場，以黑色絕緣膠帶將上開小客車
    車牌號碼ＴＷ－三二三三號末二數字「３３改貼成「８８」
    ，使車牌號碼變造為ＴＷ－三二八八號使用，以掩人耳目，
    足以生損害於監理機關對車輛之管理。旋驅車接乙○○，邀
    乙○○共同為上開犯行，乙○○亦知悉持火力強大槍械犯案
    之情事，仍基於與蔡智仁、甲○○共同基於上開擄人勒贖、
    殺人、焚屍之犯意聯絡，未經許可，與甲○○共同持有蔡智
    仁所攜帶如附表編號一、二、三所示之制式九○手槍、九二
    手槍、烏茲衝鋒槍各一把、編號四所示之可供軍用之子彈多
    發以及絨毛頭套二個、免刀式膠帶乙捲，作為犯罪工具。共
    乘該車前往上開診所繞一圈，觀察診所動靜後，於同日上午
    九時十分許，將該車駛至同市○○路某處公共電話亭，由甲
    ○○先以公共電話探知謝政憲在診所後，隨即搭乘該車前往
    該診所，將車逆向停在謝政憲診所前，由甲○○持九二手槍
    乙把，在車內駕駛座上接應，蔡智仁、乙○○則頭戴絨毛頭
    套，分持烏茲衝鋒槍、九○手槍各乙把衝進診所，由乙○○
    以所持九○手槍控制診所內病患及護士蕭思萍、林頌連等人
    ，並吆喝「不要動，不要說話」，蔡智仁則持衝鋒槍衝入診
    療室，出手強拉謝政憲醫師之領帶，欲強行押離診所，謝政
    憲抵抗不從，並說：你們要錢，給你就好等語，蔡智仁不予
    理會，乃以烏茲衝鋒槍之槍托重擊其頭部，造成顱骨橫向線
    狀骨折三五公分（公訴人誤繕為三．五公分），再由乙○○
    協助強拉謝政憲離開診所進入車內右後座，由蔡智仁在左後
    座持槍押住謝政憲，乙○○則尾隨坐於駕駛座旁，甲○○隨
    即駕車加速沿台南市○○路、大成路往公英街方向駛去；蔡
    智仁上車即以免刀式膠帶綑綁謝政憲雙手，並矇其雙眼，復
    向謝政憲開口勒索三千萬元贖金，惟謝政憲答以僅有三百萬
    元，蔡智仁認謝政憲有意矇騙，極度不悅，再度對之痛毆，
    並逼問何人可籌得贖款，謝政憲迫於無奈，供出友人吳福明
    及葉世男電話，迨車行至臺南市○○路一一六巷九弄內，由
    甲○○下車將黏貼車牌上之黑色絕緣膠帶撕下，並改由乙○
    ○駕車，沿關廟、玉井、南化，駛往高雄縣旗山、美濃偏僻
    山區，途中蔡智仁親自並要求乙○○、甲○○接續打電話勒
    贖（其中乙○○於同日中午十二時二十分許假裝打去勒贖，
    其實並未打通電話），其餘於同日中午十二時三十五分許、
    五十九分許、下午二時十分許，則由蔡智仁、甲○○分別打
    公共電話撥「0000000」或「0000000」號至
    診所（起訴書誤為吳福明住處）或撥吳福明行動電話之號碼
    「0000000000」號聯絡，向吳福明勒索三千萬元
    之贖款，並指示交付贖款之方式。在車上期間，蔡智仁曾用
    手勢要乙○○、甲○○不要講話，並比手勢要開槍把謝政憲
    打死，以表明之前犯意要殺害謝憲政之決心。嗣後車行至高
    雄縣內門鄉內門加油站前停車，蔡智仁將一空寶特瓶交由乙
    ○○，購買裝約八分滿即一千五百ＣＣ之九五無鉛汽油，乙
    ○○、甲○○亦知悉蔡智仁購買該汽油係供殺害謝政憲後焚
    屍之用，亦基於之前共同之犯意聯絡，繼續參與殺害、焚屍
    之實施。同日下午三時許，車抵高雄縣美濃鎮○○里○○路
    左側山坡處停車，蔡智仁乃強押謝政憲下車，適該處前方路
    尾之路面有一水溝涵洞口，未覆鐵蓋，蔡智仁持衝鋒槍強拉
    謝政憲往涵洞走，乙○○將九○手槍插在前面腰際站在車旁
    ，甲○○則持九二手槍站在後方（離蔡智仁跟謝政憲幾步之
    距離）看守，而由蔡智仁個人將謝政憲拖至涵洞邊緣（該涵
    洞口方形，長約三尺，寬約二尺），由蔡智仁基於共同殺人
    之犯意，將手上之烏茲衝鋒槍子彈上膛（裝有滅音器），自
    謝政憲頭部左側射擊一槍，子彈自左耳上方七公分處貫入，
    貫穿大腦及腦室，從右側太陽穴處射出，謝政憲當場倒入涵
    洞內，因而顱內出血死亡。三人為圖湮滅罪跡，由蔡智仁叫
    甲○○入涵洞內，拿取謝政憲身上之皮帶及皮鞋後，再由蔡
    智仁以先前所準備寶特瓶裝之汽油，澆淋謝政憲屍體上，復
    以衛生紙點火引燃，共同焚壞該屍體，致謝政憲「頭頸部：
    舌露齒列，並有被燒灼現象，係焚屍前已舌露齒列。右前額
    部有部分皮下組織瘀血腫脹。左側面頰輕度腫脹，左前額及
    後頭部皮下組織嚴重瘀血。左側後枕骨部挫傷乙處二‧五×
    九‧五公分，挫裂傷乙處○‧五×二‧三公分深及骨膜。左
    耳上方約七公分處挫裂傷乙處○‧七×○‧七公分，為槍彈
    入口。右側太陽穴挫裂傷一×二公分為子彈出口。顱頂部顱
    骨有橫向線狀骨折約三五公分。硬腦膜下及顱底有大量出血
    。胸腹部：前頸部、前胸、左右三角肌部有死後焚燒之黃色
    皮革樣變化，無生理反應。胸腹腔因持續高溫燃燒呈爆裂狀
    、內臟外露。氣管內無煙塵，胃內無食物，左右肺部份肺萎
    陷。上下肢、陰部部份燃燒碳化。背部、腰部無明顯燒灼現
    象，因死後燃燒無掙扎痕跡」三人隨即驅車離去，往高雄縣
    六龜鄉沿路丟棄滅音器、頭罩、皮帶、皮鞋等物後，再折返
    永康市後分手，隨即各自逃匿躲藏。蔡智仁並接續先前勒贖
    之犯意，分別於當日晚上十八時三十七分、二十時五十一分
    、二十一時五十六分及翌（二十五）日凌晨二時四分許，依
    序自台南市○○路○段一七七巷十六號、台南縣仁德鄉二行
    村五一五號、關廟鄉○○街一之四九號等地撥打公共電話向
    吳福明勒贖一千萬元，經吳福明討價還價後，降為五百萬元
    ，談妥指示付款地點及方式，然蔡智仁恐被警查獲，均未出
    面取款而作罷。謝政憲之屍體，嗣於二十四日下午三時三十
    分許，經路人黃順林發現報警處理，警方在現場扣得蔡智仁
    等供綑綁謝政憲所用，且經焚燒後殘留之免刀式膠帶乙包、
    謝政憲生前穿著之內衣、衣服、領帶等物。復循線扣得蔡智
    仁等改貼車牌號碼所用之殘留黑色絕緣膠帶乙片；乙○○則
    於八十七年二月二十六日晚上十一時許，其犯罪未被有偵查
    犯罪職權之公務員發覺前，向法務部調查局臺南市調查站自
    首，並接受裁判。蔡智仁於同年三月一日凌晨與警方專案小
    組在台南巿日新國小遭遇，展開槍戰，蔡智仁不敵，將附表
    所示槍、彈棄置現場，搭車逃亡至高雄縣甲仙鄉山區躲藏，
    經警尋獲扣得該槍、彈。蔡智仁因彈盡援絕，於同年三月四
    日晚上二十時許，在高雄縣甲仙鄉龍鳳寺內割腕擬自盡，而
    為民眾發現，報由高雄警察局旗山分局查獲後送醫救治。
二、案經臺南市警察局第六分局報請臺灣臺南地方法院檢察署檢
    察官偵查起訴及移送併辦。
     理  由
甲、證據能力部分：
一、按被告以外之人於審判外之陳述，雖不符前四條之規定，而
    經當事人於審判程序同意作為證據，法院審酌該言詞陳述或
    書面陳述作成之情況，認為適當者，亦得為證據。當事人、
    代理人或辯護人於法院調查證據時，知有第一百五十九條第
    一項不得為證據之情形，而未於言詞辯論終結前聲明異議，
    視為有前項之同意刑事訴訟法第一百五十九條之五定有明文
    。
二、查本件被告犯罪事實之證據方法，詳如起訴書、原審及歷審
    判決書所引之證據等證據，詳如（一）共犯蔡智仁之供述（
    二）證人丙○○之證詞（三）僅填載母姓名「許麗蘭」之七
    九年十二月十一日出生證明書（四）謝政憲婦產科八十七年
    一月十七日就診資料一紙（五）證人蕭思萍、林頌連之證詞
    （六）證人吳福明之證詞（七）證人謝慶瑞之證詞（八）扣
    案如前審判決書附表一所示之槍彈、免刀式膠帶乙包（九）
    被告等勒索電話之錄音帶及譯文（十）同案被告郭俊萁之供
    述、證人賀壽枝之證詞（十一）租車約定承諾切結書二紙（
    十二）本院前審勘驗槍械之勘驗筆錄（十三）刑事警察局八
    七年三月二十日刑鑑字一八一八、一一四九○七號鑑驗通知
    書（十四）檢察官勘驗筆錄、相驗屍體證明書、相驗照片（
    十五）證人黃順林之證詞（十六）謝政憲生前穿著之內衣、
    衣服、領帶（十七）被告等改貼貼車牌號碼用之殘留黑色絕
    緣膠帶乙片（十八）檢察官現場勘驗時所拍攝之錄影帶、相
    片、製作之勘驗筆錄（十九）本院更七審九十三年三月二九
    日之勘驗筆錄（二十）證人謝慶瑞、林穀波、王養正之證詞
    ，被告甲○○及辯護人均同意列入證據方法（見本院上重更
    八卷第一九七、三三○頁），是本院審酌該言詞陳述或書面
    陳述作成時之情況，認為適當，自得採為證據能力，先行
    明。
三、按被告以外之人於審判外向法官所為之陳述，得為證據。被
    告以外之人於偵查中向檢察官所為陳述，除顯有不可信之情
    況者外，得為證据，九十二年九月一日修正之刑事訴訟法第
    一百五十九條之一第二項定有明文。又被告以外之人於檢察
    事務官、司法警察官或司法警察調查中所為之陳述，與審判
    中不符，其先前之陳述有較可信之特別情況，且為證明犯罪
    事實之存否所必要者，得為證據，同法第一百五九條之二亦
    有明規定。
四、被告乙○○之選任辯護人於本院此次審理時雖主張：「除甲
    ○○的警訊、偵查、原審及本院歷次的審理證詞未具結沒有
    證據能力外，其餘的證據方法均不爭執，同意全部卷證資料
    都列入証據資料」云云（見本院上重更八卷第一九八頁）。
    查同案被告甲○○於本院此次審理時，固以證人身分具結詰
    問作證，然其對於如何謀議、殺害、焚屍被害人謝政憲等情
    ，核與其在警詢之陳述並不完全相符，是本院審酌其先前警
    詢之陳述，來不及相互勾串，記憶上亦較為清晰，應比較可
    信之特別情況，且為證明被告乙○○所為本案犯罪事實之存
    否所必要者，依刑事訴訟法第一百五十九條之二的規定，認
    被告甲○○之警詢陳述，應具有證據能力，而可以作為被告
    乙○○犯罪的證據方法。至於被告甲○○在本院此次審理時
    以證人身份作證所述，及除被告甲○○於偵查、原審及本院
    以前歷次的審理之供供外，對於卷內上開證據資料既同意作
    為列入證據方法，本院審酌該言詞陳述或書面陳述作成時之
    情況，認為適當，自得採為證據能力。
乙、實體部分；
一、訊據上訴人即被告甲○○、乙○○均矢口否認有共同擄人勒
    贖及殺人、毀屍犯行，被告甲○○辯稱：伊是有與蔡智仁同
    到大坑住，但不是去討論勒贖之事，當初蔡智仁告訴伊說要
    去教訓而已，不知道後來會演變到殺人又毀損屍體。是有坐
    伊朋友郭俊萁租用之小客車去找乙○○，車牌是蔡智仁貼的
    ，在貼時只叫伊幫忙扶著，蔡智仁有叫伊先打電話到謝政憲
    處，看謝政憲在不在，知道謝政憲在，伊等才去謝政憲診所
    ，伊無下車，也無戴頭套。等他們押謝政憲上車後，謝政憲
    自己說他有錢，叫蔡智仁不要殺他，要給蔡智仁三百萬元，
    是謝政憲自己說了二位朋友之電話，蔡智仁抄起來，後來蔡
    智仁叫伊下車去撕掉貼牌照之黑膠帶，之後即隨便亂開車了
    ，走到旗山、美濃，後來蔡智仁帶謝政憲下車，伊在車上穿
    鞋子，等伊下車，已看不到謝政憲了，因蔡智仁有拿衝鋒槍
    ，且有裝滅音器，伊不知蔡智仁已殺了謝政憲，且蔡智仁有
    恐嚇伊，說要殺伊，說謝政憲是伊殺的，蔡智仁叫伊去拿謝
    政憲之皮帶等物，伊也不知何意，後來即帶伊等回永康，伊
    即藉口買衣服離開，未再回去了云云。
二、被告乙○○辯稱：是蔡智仁拿把槍來叫伊上車，伊才跟他上
    車，上車後，蔡智仁才說要伊與他去找他仇人算帳，要去教
    訓謝政憲，伊有說好，蔡智仁給伊一把九○手槍，且給伊一
    個頭套，叫伊戴上，要伊與他同到診所，叫伊控制護士及病
    人，由蔡智仁拉謝政憲醫師出診所，伊無幫忙，是因謝政憲
    在門口跌倒，伊扶他起來，無幫蔡智仁拉謝政憲，上車後，
    伊無幫蔡智仁綁謝政憲。伊是後來才開車的，後來蔡智仁又
    叫伊下車去打電話勒贖，但伊不願意打，即假裝打，因伊不
    要勒贖。後來蔡智仁自己有打電話，但不知他說了何話，蔡
    智仁是有叫伊去加油，寶特瓶是蔡智仁自己由車上交給加油
    之小姐買的，蔡智仁殺謝政憲時，伊不知道，伊等分手後，
    伊即躲回老家，後來因良心發現，才向調查站自首云云。
三、經查：
  (一)原審同案被告蔡智仁（下稱蔡智仁）於原審即供稱：八十一
    年間伊因被裁定流氓感訓之前，與謝政憲有和解，但謝政憲
    卻去檢舉伊，說伊要勒索渠。伊與謝政憲之恩怨起因伊太太
    （應係女友）許麗蘭曾至謝政憲婦產科診所生產，而謝政憲
    處理不當，伊有找渠理論，且有砸其診所，但事後伊有賠償
    渠，但渠卻又檢舉伊，後來伊復帶已懷胎五月之女友「小凡
    」至該診所產檢，謝政憲的口氣不好，又消遣伊，伊才犯下
    此命案等語（見原審卷二第四十頁正面），又於本院前審調
    查中供稱：七十九年十二月十一日伊太太（應係女友）許麗
    蘭曾至謝政憲婦產科診所生產一子住院四天，伊夫妻不知如
    何泡牛奶，出院後伊嬰兒食用牛奶胃腸不好且屁股紅腫而打
    電話詢問醫師謝政憲，渠說醫院那麼多，隔日伊即夥同四、
    五人以石頭砸該診所玻璃，事後雖以二萬元賠償該診所了事
    ，惟伊卻因此事經提報流氓而受感訓處分，又伊於八十七年
    一月十七日復帶已懷胎五月之女友「小凡」至該診所產檢，
    要求醫師謝政憲給伊女友打安胎劑，但謝政憲不要，並回答
    稱「會生就生，不會生就沒辦法」，伊乃詢問謝政憲「你還
    認識我嗎？」，謝政憲答稱「認識，你可到別家去生產」，
    伊本來當場想把渠打死等語（見本院上重訴卷第一○八、一
    ○九頁），參以證人即醫師謝政憲之父親丙○○於原審陳稱
    ：謝政憲生前未告訴伊有與蔡智仁因生產之事發生糾紛，事
    後伊才知道為了生產後填載出生證明書上生父母姓名發生糾
    紛，蔡智仁之兄有出面道歉，最近一次即八十七年一月十七
    日謝政憲有幫蔡智仁女友診斷再二十週可生產，蔡智仁說「
    可以不可以至該診所生產」，謝政憲答以「台南市有很多醫
    生都可以接生」等語（見原審卷一第一○六頁），此復有僅
    填載母姓名「許麗蘭」而未填載父姓名為「蔡智仁」之七十
    九年十二月十一日出生證明書及蔡智仁女友「小凡」以「吳
    淑玲」假名之謝政憲婦產科八十七年一月十七日就診資料各
    一紙附卷足稽（見偵字第三○八○號卷第二四五頁、第二四
    六頁），足見蔡智仁前因於七十九年十二月十一日其女友許
    麗蘭至謝政憲婦產科診所產子，已與被害人醫師謝政憲（下
    稱謝政憲）發生糾葛，又夥同四、五人以石頭砸該診所玻璃
    而因此事經提報流氓而受感訓處分，對謝政憲早生怨懟之心
    ，加以近因其於八十七年一月十七日帶已懷胎五月之女友「
    小凡」以「吳淑玲」假名至該診所產檢，又與謝政憲發生言
    語衝突，再參之蔡智仁嗣後之犯罪過程，詳如後述，則蔡智
    仁當時顯已萌強擄謝政憲勒贖其財物，並加以殺害後損壞其
    屍體以圖湮滅罪跡之犯意甚明。
  (二)蔡智仁於八十七年二月二十三日晚上與被告甲○○在新化鎮
    大坑租用之木屋內，先與被告甲○○謀議如何計劃執行上開
    犯行，此據被告甲○○於警訊時即供述：「（你是否參與台
    南巿謝政憲醫師之擄人勒索、殺人棄屍案？）我有參與」、
    「（當初計劃做案時，有誰計劃？槍枝何人供應？）於二十
    三日計劃，槍枝由蔡智仁供應，計劃也是蔡智仁計劃」等語
    （見台南市警六刑偵字第一一○號警五卷第六頁反面第一、
    二行、第七頁倒數第二行），
  (三)同日晚上十二時許，蔡智仁叫被告甲○○以電話聯絡被告乙
    ○○，約定於翌日（二十四日）上午九時許在其任職之台南
    市○○○路「通隆企業行」砂石場會面，屆時蔡智仁乃駕駛
    由被告甲○○友人郭俊萁向達璋小客車租賃有限公司負責人
    賀壽枝租來之紅色、福特天王星、車號ＴＷ－三二三三號自
    小客車，，載同甲○○至某墳墓處，先由蔡智仁、被告甲○
    ○二人私下先在上開砂石場，以黑色絕緣膠帶將上開小客車
    車牌號碼ＴＷ－三二三三號末二數字「３３」改貼成「８８
    」，使車牌號碼變造為ＴＷ－三二八八號使用，以掩人耳目
    ，足以生損害於監理機關對車輛之管理，旋驅車接被告乙○
    ○。嗣三人乃共同持有蔡智仁所攜帶其所有之附表編號一、
    二、三所示之制式九○手槍、九二手槍、烏茲衝鋒槍各一把
    、編號四所示之子彈多發、及絨毛頭套二個、免刀式膠帶乙
    捲為犯罪工具，旋先共乘該車前往上開診所繞一圈，觀察診
    所動靜後，於同日上午九時十分許，將該車駛至同市○○路
    某處公共電話亭，由被告甲○○以公共電話探知謝政憲人在
    診所後，三人隨即再搭乘該車前往該診所，將車逆向停在謝
    政憲診所前，即車頭朝向三官路與金華路口方向，由被告甲
    ○○持九二手槍乙把在車內駕駛座上把風接應，蔡智仁、被
    告乙○○二人則頭戴絨毛頭套，分持烏茲衝鋒槍、九○手槍
    各乙把衝進診所內，由被告乙○○負責以所持九○手槍控制
    診所內現場之病患及護士蕭思萍、林頌連等人，並吆喝「不
    要動，不要說話」，蔡智仁則持衝鋒槍衝入診療室出手強拉
    謝政憲醫師之領帶，欲予以強行押離診所，謝政憲抵抗不從
    ，並說：你們要錢，給你就好等語，蔡智仁不予理會，乃以
    烏茲衝鋒槍之槍托重擊其頭部造成顱骨橫向線狀骨折三五公
    分，被告乙○○並趨前協助強拉謝政憲進入車內右後座，由
    蔡智仁在左後座持槍押住謝政憲，被告乙○○則坐於駕駛座
    旁，被告甲○○隨即駕車加速沿台南市○○路、大成路往公
    英街方向駛去，蔡智仁上車後隨即以免刀式膠帶綑綁謝政憲
    雙手及矇住雙眼，並向謝政憲開口勒索三千萬元贖金，因謝
    政憲答以僅有三百萬元，蔡智仁認謝政憲有意矇騙而極度不
    悅，再度對之痛毆，並逼問何人可籌得贖款，謝政憲迫於無
    奈，供出友人吳福明及葉世男二人之電話。迨車行至臺南市
    ○○路一一六巷九弄內，由被告甲○○下車將黏附車牌上之
    黑色絕緣膠帶撕下，並改由被告乙○○駕車，沿關廟、玉井
    、南化，駛往高雄縣旗山、美濃偏僻山區，途中由被告甲○
    ○、蔡智仁接續於同日中午十二時三十五分許、五十九分許
    、下午二時十分許，打公共電話至診所或打吳福明大哥大號
    碼聯絡，向吳福明勒索三千萬元之贖款，並指示交付贖款之
    方式等情，業據蔡智仁於警訊時（見八十七年度偵字第三○
    八○號卷第一七四頁反面至一七六頁正面、台南巿警六刑偵
    字第一一五號卷第七頁反面、第八頁）、偵查中（見八十七
    年度偵字第三○八○號卷第一八三頁、第一八四頁正面）、
    原審及本院前審調查時坦承不諱（見原審卷一第四十八頁正
    面、本院上重訴卷第一○八頁以下）。
  (四)被告甲○○於警訊時供述：伊與蔡智仁於八十七年二月二十
    四日上午，開一部ＴＷ－三二三三號紅色福特天王星自小客
    車，到台南巿中華南路砂石場（當時蔡智仁車內已有準備好
    制式九○手槍一支、九二手槍一支、烏茲衝鋒槍共三支）後
    ，馬上開車至中華南路之墳墓內，將車牌號碼用膠帶，將號
    碼貼成ＴＷ－三二八八，再開車前往台南巿三官路二０五號
    謝政憲婦產科醫院繞一圈，再轉至新興路公共電話亭，由伊
    下去打電話，問謝政憲在診所後，隨即搭乘該車前往該診所
    ，將車逆向停在謝政憲診所前，由蔡智仁、乙○○頭戴絨毛
    頭套，分持烏茲衝鋒槍、手槍各乙把進入醫院，強押拉謝政
    憲醫師上車，而伊立即開車由新興路往大成路往國民路至公
    英街逃逸，由伊下車將黏貼車牌上之黑色膠帶撕下，並改由
    乙○○駕車，沿關廟、玉井、南化，駛往高雄縣旗山、美濃
    偏僻山區，到達高雄縣美濃，我們三人均下車，而由蔡智仁
    拉謝醫師等情等語（見見台南市警六刑偵字第一一○號警六
    、七頁）可按。
  (五)被告乙○○對於有參與上開強押被害人謝政憲、擄人勒贖等
    情，業據被告乙○○於警訊時（見台南市警六刑偵字第一一
    ○號卷第一頁至第四頁、第九、十頁）、偵查中（見八十七
    年度偵字第三○八○號卷第五十二頁反面、五十三頁、五十
    四頁、五十五頁）、本院前審調查中（見本院上重訴卷第一
    二○頁以下、八十七年七月十六日訊問筆錄），均坦承不諱
    ；及於本院上重更五號第五五四號案件審理時供述：小客車
    號碼末二字三三改八八是在他們（指蔡智仁、被告甲○○）
    來砂石場找我時就已改好了等語（見本院上重更五號第五五
    四號卷第二三二頁）。
  (六)核與目擊證人即謝政憲診所護士蕭思萍、林頌連證述之謝政
    憲被擄走情節（見台南市警六刑偵字第一一○號卷第二十八
    至三十三頁、原審卷一第一○二頁反面、第一○三頁）、證
    人吳福明結證之被告等人打電話向其勒索贖款情節（見台南
    市警六刑偵字第一一○號卷第二十六、二十七頁、原審卷一
    第一○一、一○二、二○二頁）、證人即台南市警察局第六
    分局刑事組小隊長謝慶瑞於原審審理時結證監聽得被告等三
    人打電話向吳福明勒索贖款之經過（見原審卷一第一○四頁
    反面其中乙○○有打電話但並未出聲、第二○一頁）均相符
    ，並有扣案如附表所示之槍彈、被告等綑綁謝政憲用經焚燒
    後殘留之免刀式膠帶乙包、被告等勒索電話之錄音帶及譯文
    可資佐證。而上開車號ＴＷ－三二三三號自小客車，係不知
    情之郭俊萁向達璋小客車租賃有限公司負責人賀壽枝承租來
    ，亦經已判決確定之同案被告郭俊萁於警訊供承租車與蔡智
    仁等情不諱（見台南市警六刑偵字第一一○號卷第十五頁反
    面、第十六頁），並經證人賀壽枝證述屬實（見台南市警六
    刑偵字第一一○號卷第三十四頁、原審卷一第二○○頁），
    復有租車約定承諾切結書二紙附卷足稽（見八十七年度偵字
    第三○八○號卷第一六三頁證物袋）；及被害人謝政憲顱頂
    部顱骨有橫向線狀骨折約三五公分，亦有解剖紀錄報告可按
    （見第三六六號相卷第廿九頁反面）。
  (七)雖被告甲○○、乙○○均否認事前有計劃謀議要對被害人謝
    政憲勒索贖款、殺害、毀損屍體等犯行，辯稱：事前蔡智仁
    只是告訴伊要去教訓謝政憲而已云云，被告甲○○偵查中供
    稱：「沒計劃」云云（見第三０八０號偵卷第五十三頁反面
    ）；被告乙○○於警訊供稱：「我上車後，蔡智仁要我與他
    一起去抓一個人，說這個人與他有恩怨，曾經報他管訓，且
    他太太要在那裡生產，這個人不讓他太太在那裡生產，所以
    要抓出來修理」，於偵查中供稱：「二月二十三日晚上十二
    時許，蔡智仁留話，叫我二月二十四日到工寮等，我以為是
    甲○○約的，二月二十四日上午九時，蔡智仁與甲○○開一
    台紅色小客車來找我，我就與他們上車，蔡智仁在路上對我
    說要去抓一個人，說與他有仇恨，問他什麼事，他說那個人
    提報過他感訓，其且不讓他太太在那裡生產，說要抓出修理
    ，我就答應他了」云云（同上警卷第二頁、同上偵卷第五二
    頁反面、第五三頁）。蔡智仁於警訊、偵查及審理時亦供述
    ：我只是一個人計劃，無人參與，陳、邱二人不知情，我只
    知要教訓謝醫師，他們不知道我要殺謝醫師，他們亦不知道
    要擄人勒贖等語（見第三０八０號偵卷第一七六頁反面、本
    院上重訴卷第一０七頁、一三七頁、本院上更一卷第九十九
    、一二０頁）。然觀之蔡智仁與被告甲○○於八十七年二月
    二十三日晚上逗留在新化鎮大坑租用之木屋時，該日晚上十
    二時許蔡智仁即叫被告甲○○以電話聯絡被告乙○○約定於
    翌日（二十四日）上午九時許在其任職之台南市○○○路「
    通隆企業行」砂石場會面等情，業據被告甲○○、乙○○供
    明在卷（見台南市警六刑偵字第一一○號卷第一頁背面、第
    二頁乙○○之供詞、第六頁背面係甲○○之供詞），而渠等
    於隔天會面後即驅車覆面持槍擄走謝政憲，並使用膠帶貼住
    其雙眼及綑綁其雙手，顯見渠等事先係有計劃而有所準備犯
    案之工具甚明，且案發前一天即八十七年二月二十三日晚上
    蔡智仁與被告甲○○在新化鎮大坑租用之木屋內已有謀議計
    劃對被害人謝政憲勒贖、殺人、焚屍等情，業據被告甲○○
    於警訊供述甚詳，如前所述。又蔡智仁、甲○○二人先在某
    墳墓處以黑色絕緣膠帶將犯案用之上開小客車車牌號碼ＴＷ
    －三二三三號末二數字「３３」改貼成「８８」，使車牌號
    碼變為ＴＷ－三二八八號，顯係欲犯案以掩人耳目，且持有
    九二手槍、烏茲衝鋒槍、九○手槍各乙把，擁有強大之火力
    ，而槍械用途足以射殺人，此乃被告甲○○、乙○○明知之
    事。再者被告等在光天化日之下，於案發當日上午九時十分
    許，由被告甲○○持九二手槍乙把在車內駕駛座上接應，蔡
    智仁與被告乙○○二人則頭戴絨毛頭套，分持烏茲衝鋒槍、
    九○手槍各乙把衝進診所內強押擄走，蔡智仁上車後隨即向
    謝政憲開口勒索三千萬元贖金，且依蔡智仁於警訊中稱：「
    （問：乙○○及甲○○何時起知道要向謝政憲家人勒贖三千
    萬元？）就是
    電話及叫乙○○及甲○○各打了一通電話，請對方準備錢的
    事情，．．．．。」（南市警六刑偵字第一一五號卷第八頁
    ）；被告甲○○於警訊中亦供稱：「當初押謝政憲醫師要向
    其醫院打電話要求贖款新台幣三千萬元，第二次電話要求一
    千五百萬，後再要求更改為一千萬，前往打電話之次數約三
    、四次，時間我沒記得。第一通蔡智仁打，第二通乙○○打
    ，第三次我打的，第四次也是我打的。」（南市警六刑偵字
    第一一○號卷第七頁反面）、本院此次審理時亦供證：「伊
    共打了二通電話。」（本院上重更八卷第二九三頁）等情觀
    之，復參酌蔡智仁、被告甲○○確有接續於同日中午十二時
    三十五分許、五十九分許、下午二時十分許，打公共電話向
    吳福明勒索三千萬元之贖款，並指示交付贖款之方式，被告
    乙○○雖未打通電話，然亦受命打勒贖之電話之情；及蔡智
    仁及被告乙○○持槍在謝政憲之診療室強押被害人謝政憲，
    因被害人謝政憲抵抗不從，蔡智仁以烏茲衝鋒槍之槍托重擊
    謝政憲頭部，造成顱骨骨折三五公分，蔡智仁於原審時並供
    證「我拿槍托打他頭部，流血不少，站不穩」等語（見本院
    上更一卷第一一九頁），則被害人謝政憲雖先前曾與蔡智仁
    發生口角，其頭顱受此重擊，已受相當程度之教訓，惟被告
    二人仍與蔡智仁予以強擄並於上車後，以事先備妥之免刀式
    膠帶貼住其雙眼及綑綁被害人謝政憲雙手，及矇其雙眼。再
    蔡智仁隨即在車上向被害人謝政憲勒索三千萬元，被告二人
    均在場，且途中，蔡智仁曾指示被告二人打勒贖電話，如前
    所述；另其二人亦明知當時擄人勒贖之法定刑為唯一死刑，
    該二人並非無於下車打電話而蔡智仁仍在車上挾持被害人謝
    政憲時，向警方報案或逃逸之機會，卻仍繼續參與擄人勒贖
    之行為，被告甲○○並有打電話勒索，被告乙○○又於加油
    站購買一千五百西西汽油備用（詳見後述）。足見在該砂石
    場時，蔡智仁有將上開強擄謝政憲勒贖其財物，並加以殺害
    後損壞其屍體以圖湮滅罪跡等情告知被告乙○○。是被告甲
    ○○、乙○○對於本件意圖勒贖財物而擄人，殺人及焚屍之
    犯行，自始即與蔡智仁有犯意之聯絡及行為分擔，已甚明顯
    。被告二人所為上開辯稱，乃事後卸責之詞，蔡智仁所為上
    開供稱，亦顯事後迴護被告二人之詞，均不足採。
  (八)又被告乙○○雖供稱：承蔡智仁之命下車打勒贖之電話，然
    其並未打通醫院（亂按號碼）一節，被告甲○○在警訊時雖
    稱乙○○亦有下車打電話，而偵審時亦證稱確有其事（為打
    通電話之事），且蔡智仁亦供稱：乙○○並未打通電話（見
    八十七年度偵字第三○八○號卷第一七五頁反面），而證人
    吳福明並供稱：第一通電話為當日（二月二十四日）十二時
    三十五分（見台南市警六刑偵字第一一○號卷第二十六頁反
    面），足見被告乙○○所供其於當日中午十二時二十分所打
    之電話係亂打應付蔡智仁一節，應可採信。然衡之其所為應
    係畏懼他人發覺其犯行而不敢打電話，亦不能因而排除其事
    前同意且參與勒贖之證據。再以被告甲○○、乙○○與蔡智
    仁均持有槍械在身，並參與作案之過程，蔡智仁自無脅迫被
    告甲○○、乙○○之理。況被告乙○○、甲○○斯時既已明
    知蔡智仁係在擄人勒贖，理應知悉擄人勒贖之罪刑甚重，若
    非渠等與蔡智仁有犯意之聯絡，依常理亦應表明不參與或予
    勸阻，渠等二人焉有繼續與蔡智仁同行，嗣後被告甲○○並
    去打勒贖電話，被告乙○○並開車至山區偏僻人煙稀少之地
    之理？足見被告二人自始即有與蔡智仁基於擄人勒贖之共同
    犯意參與蔡智仁擄人勒贖等之犯行，應無疑義。被告二人雖
    又辯稱：為蔡智仁持槍脅迫云云，然誠如前述，渠等開車歷
    經多處處所，且先後分別駕車，中間且曾停車加油，彼等二
    人果被脅迫，又何以未見彼等二人供述曾主動向他人求援？
    況渠等既係自願持槍一同前往擄走被害人謝政憲，豈能於蔡
    智仁自盡後，徒以渠等畏懼蔡智仁，因而被迫參與勒贖等語
    而解免其刑責，所辯上情，亦非可採。
  (九)扣案如附表所示之槍彈、係被告等人犯本案所持之槍彈，業
    經被告甲○○、乙○○及蔡智仁供承在卷，編號三之衝鋒槍
    經送內政部警政署刑事警察局鑑定結果，認係仿美國INGRAM
    廠製之制式九MM烏茲衝鋒槍，槍枝機械性能良好，具殺傷力
    ，另編號一、二、四所示之槍、彈亦均有殺傷力，有該局八
    十七年三月二十日刑鑑字第一八一八一號、第一四九○七號
    鑑驗通知書紙附卷可稽（見原審卷第一一八頁、八十七年偵
    字第三五八五號卷第廿四頁）。而檢視被害人謝政憲身體受
    傷之狀況，「頭頸部：舌露齒列，並有被燒灼現象，係焚屍
    前已舌露齒列。右前額部有部分皮下組織瘀血腫脹。左側面
    頰輕度腫脹，左前額及後頭部皮下組織嚴重瘀血。左側後枕
    骨部挫傷乙處二．五×九．五公分，挫裂傷乙處○．五×二
    ．三公分深及骨膜。左耳上方約七公分處挫裂傷乙處○．七
    ×○．七公分，為槍彈入口。右側太陽穴挫裂傷一×二公分
    為子彈出口。顱頂部顱骨有橫向線狀骨折約三五公分。硬腦
    膜下及顱底有大量出血。胸腹部：前頸部、前胸、左右三角
    肌部有死後焚燒之黃色皮革樣變化，無生理反應。胸腹腔因
    持續高溫燃燒呈爆裂狀、內臟外露。氣管內無煙塵，胃內無
    食物，左右肺部份肺萎陷。上下肢、陰部部份燃燒碳化。背
    部、腰部無明顯燒灼現象，因死後燃燒無掙扎痕跡。顯係生
    前曾遭毆打，頭部左側遭射擊一槍，子彈自（左耳上方七公
    分處）貫入，貫穿大腦及腦室，從右側太陽穴處射出，致當
    場因頭部遭槍傷，顱內出血死亡，死後再遭焚屍」乙節，亦
    經檢察官督同法醫相驗無訛，製有勘驗筆錄、相驗屍體證明
    書、相驗照片在卷足憑，亦與證人即被害人謝政憲之父丙○
    ○指證之謝政憲被害情節、指認其屍體、遺物情節（見相字
    第三六六號卷第九至十二頁），復有扣案如附表所示之槍彈
    、被告等綑綁謝政憲用經焚燒後殘留之免刀式膠帶乙包、謝
    政憲生前穿著之內衣、衣服、領帶、被告等改貼貼車牌號碼
    用之殘留黑色絕緣膠帶乙片、檢察官現場勘驗時所拍攝之錄
    影帶、相片、製作之勘驗筆錄附卷足資佐證。而依子彈自左
    耳上方七公分處貫入，貫穿大腦及腦室，從右側太陽穴處射
    出，幾乎平行貫穿之情況以觀，參諸蔡智仁於警局初訊即供
    稱：八十七年二月二十四日下午三時許，車抵高雄縣美濃鎮
    ○○里○○路左側山坡處停車，而伊命謝政憲下車往前走至
    該處一個涵洞前，伊就持槍朝謝政憲頭部開一槍，謝政憲就
    掉入涵洞中（見八十七年度偵字第三○八○號卷第一七六頁
    正面）；原審中供稱：謝政憲快到涵洞，伊槍枝也裝了滅音
    器，朝謝政憲頭部開槍，在開槍前告訴謝政憲伊是蔡智仁，
    謝政憲剛好跌入涵洞等語（見本院更一審卷第一二○、一二
    一頁），足見被害人謝政憲係在涵洞邊緣之地面上被槍殺而
    倒入涵洞中。至於蔡智仁於偵查中所稱：伊叫謝政憲一直走
    ，謝政憲眼睛矇上，沒看到涵洞踩空而跌落涵洞內，伊就以
    烏茲槍對他開一槍等語（見八十七年度偵字第三○八○號卷
    第一八三頁反面），衡之槍孔並非由上而下射穿頭部，已如
    前述，核與事實不符，尚不足採。
  (十)被告乙○○於警訊時固曾供稱：在車上期間，蔡智仁用手勢
    表示要我們不要講話，並且比手勢要開槍把謝醫師打死，我
    也用手勢表示要他不要殺人，但是他並不聽；殺死謝醫師後
    回到永康，我向他表示兄弟講義氣，挺你挺成這樣，叫你不
    要殺人，你也不聽等語（見台南市警六刑偵字第一一○號卷
    第二頁反面、第三頁）。然依其所言，僅係過程中充其量曾
    勸阻而已，嗣後在勸阻無效後仍以兄弟義氣相挺，顯見嗣後
    蔡智仁殺人之際，自始即在彼等共同犯意範圍之內；再參酌
    被告甲○○於警訊時供稱：當時我們車輛到高雄縣美濃，我
    們三人均下車而由蔡智仁拖拉謝政憲醫師等語（見台南市警
    六刑偵字第一一○號卷第七頁），及本院更七審時當庭勘驗
    八十七年二月二十七日臺灣臺南地方法院檢察署檢察官現場
    勘驗錄影帶結果：乙○○在現場勘驗時稱到現場後蔡智仁跟
    謝醫師先下車，由蔡智仁押謝醫師走幾步後，乙○○及甲○
    ○均下車，乙○○站在車旁，九○手槍插在乙○○前面腰際
    ，甲○○也有手持手槍站在後方（離蔡智仁跟謝醫師有幾步
    之距離）（見本院更七卷九十三年三月二十九日勘驗筆錄）
    【此部分檢察官勘驗筆錄之記載雖與本院勘驗結果有所差異
    ，惟就被告乙○○、甲○○均下車，且持有手槍之事實認定
    並無影響】，可知蔡智仁在殺害謝政憲之際，被告乙○○、
    甲○○均有下車，且被告乙○○將九○手槍插在前面腰際站
    在車旁，被告甲○○則持九二手槍站在後方，並無勸阻之意
    。況被告等之車子行至高雄縣內門鄉內門加油站前停車時，
    蔡智仁曾將一空寶特瓶交由被告乙○○購裝一千五百ＣＣ保
    特瓶之九五無鉛汽油約八分滿，為被告乙○○所是認，此業
    據被告乙○○於警訊時曾供稱：「我從台南市東區德高厝接
    手（甲○○）駕車一直到旗山關亭加油站下車加油，加滿油
    後，蔡智仁從車內拿出一只寶特瓶１５００ＣＣ給我加八分
    滿九五汽油」等語可按（見台南市警六刑偵字第一一○號卷
    第九頁反面乙○○八十七年二月廿七日上午八時三十分於刑
    事組之第二次訊間筆錄），於本院此次審理時對上情並不爭
    執（見本院上重更八卷第二二三頁）；而檢驗謝政憲屍體確
    有遭汽油焚燒之痕跡。徵之上情，若被告甲○○、乙○○二
    人因恐開車半途無油，渠等大可在內門加油站將油加滿即可
    ，焉有以一千五百西西保特瓶裝載九五無鉛汽油備用之理？
    而擄走被害人謝政憲之途中刻意購買汽油，其用意在澆油焚
    毀，而非汽車之備用油，亦甚為明確，彼等二人應知購買汽
    油之目的在焚燒屍體。而被告乙○○、甲○○明知蔡智仁生
    性兇殘，竟於蔡智仁持衝鋒槍強拉謝政憲往涵洞走時，分持
    九○、九二手槍站在後方，顯見對殺死謝政憲一節，被告甲
    ○○、乙○○與蔡智仁自始即有犯意之聯絡。而焚燒謝政憲
    屍體之汽油為被告乙○○所購買，如前所述；再入涵洞內拿
    取謝政憲身上之皮帶及皮鞋者為被告甲○○，此為蔡智仁於
    警訊時供稱：「我叫甲○○跳下涵洞中將謝政憲之皮帶、鞋
    子取出，沿路丟入溪中，而當時我準備了汽油，再將汽油潑
    在謝醫師之身上，點火將其焚燒。」等語可按（見台南市警
    六刑偵字第一一五號卷第三頁蔡智仁八十七年三月五日上午
    十時零分於成大醫院０６２７號房之第一次訊問筆錄），而
    以上開保特瓶裝之汽油澆淋謝政憲屍體上，再以衛生紙點火
    引燃者為蔡智仁，顯見被告甲○○、乙○○及蔡智仁有共同
    焚壞該屍體之犯意聯絡，渠等二人自難辭強擄被害人謝政憲
    勒贖、殺人、焚屍之犯行。
  (十一)此外，被害人謝政憲之屍體，於八十七年二月二十四日下午
    三時三十分許，在高雄縣美濃鎮○○路左側山坡處，為證人
    黃順林發現報警處理，業據證人黃順林於警訊供明在卷（見
    第三六六號相卷第三頁）；及扣案之附表所示槍、彈，為警
    方於八十七年三月一日凌晨在台南巿日新國小，與蔡智仁展
    開槍戰，被告蔡智仁不敵，棄置在現場，為警方扣得等情，
    亦為蔡智仁於警訊中供述在卷（見第三０八０號偵卷第一八
    二頁、第三五八五號偵卷第三頁）。綜上所述，本件事證明
    確，蔡智仁嗣後所供與上開情節不符者，亦難為被告甲○○
    、乙○○有利之證明，被告甲○○、乙○○所辯各節，均係
    事後畏究飾詞圖卸刑責之詞，均不足採，被告二人犯行洵堪
    認定。
三、查被告乙○○持有附表所示之槍械犯案，核該部分所為，應
    係犯槍彈藥刀械管制條例第七條第四項之未經許可持有衝
    鋒槍、手槍罪，起訴書誤認係犯同條例第三項之罪，容有誤
    會，起訴法條應予變更；持有具殺傷力之制式子彈部份，則
    犯槍彈藥刀械管制條例第十二條第四項之未經許可持有子
    彈罪；其以一行為同時持有衝鋒槍、手槍及子彈為想像競合
    犯，應從一重之未經許可持有衝鋒槍罪處斷。被告甲○○雖
    持有附表所示之槍彈犯案，惟被告甲○○與另已死亡之蔡智
    仁曾共同無故持有附表編號一、二、四所示制式九○、九二
    手槍及子彈，妨害被害人吳德明之行動自由，業經本院前審
    依違反槍彈藥刀械管制條例罪判處有期徒刑七年，併科罰
    金新台幣一百萬元確定，而上開編號一、二、四所示制式九
    ０、九二手槍及子彈，即為前該二人持以妨害被害人吳德明
    行動自由並予殺害時犯罪所用之槍彈，業據被告甲○○於本
    院此次審理供明且不爭執（見本院上更八卷第一九八頁、二
    三三頁），是嗣於本件又持附表所示之手槍及其他槍彈，強
    擄被害人謝政憲勒贖，自不能再論以無故持有槍彈罪。上開
    持有槍彈與本件之持有槍彈，就附表編號一、二、四所示手
    槍、子彈均係同一持有之行為繼續，為被告甲○○於本審所
    自承，基於既判力效力之延展，不得再予論究此部分持有槍
    、彈刑責。被告等搭乘該車前往該診所，將車逆向停在謝政
    憲診所前，由被告甲○○持九二手槍乙把，在車內駕駛座上
    接應，蔡智仁、被告乙○○則頭戴絨毛頭套，分持烏茲衝鋒
    槍、九○手槍各乙把衝進診所，由被告乙○○以所持九○手
    槍控制診所內病患及護士蕭思萍、林頌連等人，並吆喝「不
    要動，不要說話」，以脅迫方法使人行無義務之事，所為另
    犯刑法第三百零四條第一項之強制罪；且係以一行為侵害數
    法益，為想像競合犯，應從一重之強制罪處斷。查被告等行
    為後刑法第三百四十八條第一項業經於九十一年一月三十日
    修正公布，而修正後現行之刑法該條規定「犯前條第一項之
    罪而故意殺人者，處死刑或無期徒刑。」（其前條第一項即
    刑法第三百四十七條第一項係規定「意圖勒贖而擄人者，處
    死刑、無期徒刑或七年以上有期徒刑。）修正前刑法第三百
    四十八條第一項則規定：「犯前條第一項之罪而故意殺人者
    ，處死刑」，兩相比較結果，以修正後現行刑法之處罰較輕
    。依刑法第二條第一項前段之規定自應適用裁判時之現行刑
    法。故被告甲○○、乙○○擄走被害人謝政憲勒贖及殺害後
    燬屍部分所為，均係犯現行刑法第三百四十八條第一項之意
    圖勒贖而擄人，而故意殺被害人罪、第二百四十七條第一項
    之損壞屍體罪，至蔡智仁以槍托毆擊謝政憲頭部係擄人勒贖
    行為之一部，且未經告訴（傷害部分）。被告甲○○與蔡智
    仁以黑色絕緣膠帶將上開小客車車牌號碼ＴＷ－三二三三號
    末二數字「３３」改貼成「８８」，使車牌號碼變為ＴＷ－
    三二八八號使用，顯係在方便作案，以掩人耳目，足以生損
    害於監理機關對車輛之管理，該部分所為，應成立刑法第二
    百十六條、第二百十二條之變造特許證罪。被告等先後多次
    接續向謝政憲及友人吳福明勒贖財物，係基於一個單一之擄
    人勒贖之犯意，並以單一行為之數舉動接續進行，以完成一
    個預定之勒贖目的，係接續犯，應包括的視為單純一罪。又
    被告甲○○、乙○○與已死亡蔡智仁間就所犯上述未經許可
    持有衝鋒槍罪、強制罪、意圖勒贖而擄人而故意殺被害人罪
    、損壞屍體罪，被告甲○○與已死亡蔡智仁間就所犯行使變
    造特種文書罪，均分別有犯意之聯絡及行為之分擔，應分別
    為共同正犯。被告甲○○所犯未經許可持有衝鋒槍罪、行使
    變造特種文書罪、強制罪、意圖勒贖而擄人而故意殺被害人
    罪、損壞屍體罪間，被告乙○○所犯強制罪、未經許可持有
    衝鋒槍罪、意圖勒贖而擄人而故意殺被害人罪、損壞屍體罪
    間，均具有方法與結果之牽連關係，應各依牽連犯規定，從
    一重按共同意圖勒贖而擄人而故意殺被害人罪處斷。又本件
    被告乙○○係於八十七年二月二十六日晚上十一時許，即向
    法務部調查局臺南市調查站自首，並接受裁判，當時有偵查
    權之機關或個人（含警方、調查局）均尚未發覺其犯罪，業
    據證人即承辦本案之台南市警察局第六分局刑事組小隊長謝
    慶瑞、受理自首之臺南市調查站調查員林穀波、組長王養正
    於原審審理中一致結證在卷（見原審卷一第一○四、一○五
    頁），自應依刑法第六十二條前段自首之規定，對被告乙○
    ○減輕其刑。又被告二人前開分別犯前開槍彈藥刀械管制
    條例第七條第四項、第十二條第四項罪部分，雖行為後該條
    例於八十九年七月五日、九十年十一月十四日、九十三年六
    月二日修正公布，惟上開第七條第四項、第十二條第四項之
    條文並未修正，是並無新舊比較之問題，亦併此明。
四、原審就被告甲○○、乙○○共同意圖勒贖而擄人，而故意殺
    被害人部份予以論罪科刑，固非無見；惟查（一）刑法第三
    百四十八條第一項之規定已於九十一年一月三十日修正公布
    。原判決未及審酌並比較新舊法，已有未洽。（二）被告甲
    ○○前開無故持有手槍、子彈罪部分應不再論罪，該部分原
    判決竟予論罪，亦有不當。（三）已死亡蔡智仁衝入診療室
    ，即出手強拉謝政憲醫師之領帶，欲強行押離診所時，謝政
    憲有抵抗，遭被告蔡智仁以烏茲衝鋒槍之槍托重擊其頭部，
    並由被告乙○○協助強拉謝政憲入車內，原判決僅載明由蔡
    智仁強拉謝政憲進入車內，亦有疏漏。（四）被告乙○○於
    當日中午十二時二十分許係假裝打電話勒贖，其實並未打通
    電話，原判決竟認定被告乙○○於當日中午十二時二十分曾
    打公共電話勒贖，委有誤會。（五）原判決對被告乙○○、
    甲○○擄人勒贖、殺人及焚屍共同犯意之形成，未明確交代
    。（六）被告等搭乘該車前往該診所前，蔡智仁、甲○○另
    犯行使變造特種文書罪，原判決未予論究；到達診所後，被
    告由甲○○持九二手槍乙把，在車內駕駛座上把風接應，蔡
    智仁、被告乙○○則頭戴絨毛頭套，分持烏茲衝鋒槍、九○
    手槍各乙把衝進診所，由被告乙○○以所持九○手槍控制診
    所內病患及護士蕭思萍、林頌連等人，並吆喝「不要動，不
    要說話」，以脅迫方法使人行無義務之事，所為另犯刑法第
    三百零四條第一項之強制罪，且係想像競合犯，原判決未予
    論及，亦有可議。被告甲○○、乙○○上訴意旨，猶執前詞
    ，否認有與蔡智仁共同擄人勒贖、殺人及焚屍之犯意聯絡，
    雖無足取，惟此部分原判決既有可議，自應由本院將原判決
    關於甲○○共同意圖勒贖而擄人，而故意殺被害人及執行刑
    部分暨關於被告乙○○部份均撤銷改判。爰審酌被告甲○○
    、乙○○均年富力壯，不思自食其力，僅因蔡智仁欲藉端勒
    贖被害人謝政憲不成，即公然於光天化日之下，頭戴絨毛頭
    套，共同持槍進入診所，將正為患者看診之醫師謝政憲擄走
    ，並勒索鉅額贖款，又未經取贖即槍殺謝政憲，事後為圖湮
    滅罪跡，復以汽油縱火焚屍，視人命如草芥，手段殘忍，危
    害社會安寧秩序，至深且鉅，並分別參酌被告甲○○、乙○
    ○二人犯罪之動機、目的、犯罪情節之輕重及犯後態度等情
    狀，量處被告甲○○死刑，並褫奪公權終身，以昭戒；至
    於被告乙○○則因自首緣故，量處無期徒刑，褫奪公權終身
    ，以資懲儆。扣案如附表所示之槍彈，係違禁物，應依法宣
    告沒收。另扣案子彈五顆，於送鑑定時經試射擊發，已非違
    禁物，又被告等綑綁謝政憲所用且經焚燒後殘留之免刀式膠
    帶乙包及被告等改貼車牌號碼用之殘留黑色絕緣膠帶乙片，
    均係待廢棄之物，爰不予諭知沒收。
五、蔡智仁於八十八年十二月二十五日上午十時許，在台灣台南
    監獄台南分監自殺，經派員戒護送台南市立醫院急診，延至
    翌日二十二時不治死亡，有該分監八十九年一月十五日南所
    分監京總字第００七二號函檢附台灣台南地方法院檢察署相
    驗屍體證明書可按（見本院上更二卷第一二三、一二四頁）
    ，且經本院前審於八十九年四月二十七日判決不受理確定在
    案（見本院上更二卷第二六九頁），不另論列，併此明。
據上論斷，應依刑事訴訟法第三百六十九條第一項前段、第三百
六十四條、第三百條、第二百九十九條第一項前段，槍彈藥刀
械管制條例第七條第四項、第十二條第四項，刑法第二條第一項
前段、第十一條前段、第二十八條、刑法第三百零四條第一項、
第二百十六條、第二百十二條、修正後刑法第三百四十八條第一
項、刑法第二百四十七條第一項、第五十五條、第六十二條前段
、第三十七條第一項、第三十八條第一項第一款，罰金罰鍰提高
標準條例第一條前段，判決如主文。
本案經檢察官劉欽銘到庭執行職務。
中　　華　　民　　國　　94　　年　　4 　　月　　21　　日
                  刑事第一庭　　審判長法　官　黃崑宗
                                      法　官　蔡長林
                                      法　官　田平安
以上正本證明與原本無異。
如不服本判決，應於收受本判決後十日內向本院提出上訴書狀。
其未敘述上訴理由者並得於提起上訴後十日內向本院補提理由書
狀（均須按他造當事人之人數附繕本）「切勿逕送上級法院」。
　　　　　　　　　　　　　　　　　　　書記官　劉岳文
中　　華　　民　　國　　94　　年　　4 　　月　　22　　日
附錄法條：
刑法第三百四十八條第一項：
犯前條第一項之罪而故意殺被害人者，處死刑或無期徒刑。
附表：
┌──┬─────────────┬────┬─────────────┐
│編號│  物     品     名     稱 │ 數  量 │備                      考│
├──┼─────────────┼────┼─────────────┤
│一  │  德國SIGARMS廠製制式     │        │  槍枝管制編號0000000000  │
│    │  九０（口徑九MM）手槍    │  乙把  │                          │
├──┼─────────────┼────┼─────────────┤
│二  │  美國BERETTAT廠製制式    │        │  槍枝管制編號 0000000000 │
│    │  九二（口徑九MM）手槍    │  乙把  │                          │
│    │ （含彈匣二個）           │        │                          │
├──┼─────────────┼────┼─────────────┤
│三  │  仿美國INGRAM廠製        │  乙把  │  槍枝管制編號0000000000  │
│    │  制式九MM烏茲衝鋒槍      │        │                          │
│    │ （含彈匣二個）           │        │                          │
├──┼─────────────┼────┼─────────────┤
│四  │  制式九MM自動手槍用子彈  │ 十二顆 │  原扣押十七顆，送鑑定時試│
│    │                          │        │  射五顆                  │
└──┴─────────────┴────┴─────────────┘
